【裁判字號】    97,訴,4103
【裁判日期】    971219
【裁判案由】    妨害自由
【裁判全文】
臺灣臺中地方法院刑事判決              97年度訴字第4103號
公  訴  人  臺灣臺中地方法院檢察署檢察官
被      告  甲○○
選任辯護人  周春霖律師
上列被告因妨害自由案件，經檢察官提起公訴（97年度偵字第10
310號、97年度偵字第19284號），本院判決如下：
    主    文
甲○○共同以其他非法方法，剝奪人之行動自由，處有期徒刑捌
月，減為有期徒刑肆月，如易科罰金，以銀元佰元即新臺幣玖
佰元折算壹日。
    犯罪事實
一、(一)緣甲○○前與楊舜禎間存有新臺幣（下同）550萬元之本
      票債權糾紛久未獲償（按系爭本票之發票日為民國89年7
      月10日，到期日為92年12月31日），甲○○乃於94年7月
      15日委託陳禾基（原名陳春福）向楊舜禎催討該筆本票債
      權。
    (二)詎陳禾基竟夥同其弟陳裕興及數名真實姓名、年籍均不詳
      之成年男子（陳禾基、陳裕興下開傷害、妨害自由等犯行
      ，業經本院以96年度訴字第190號各判處有期徒刑1年6月
      、1年2月並各減為有期徒刑9月、7月，嗣經臺灣高等法院
      臺中分院以96年度上訴字第2534號駁回上訴確定在案；下
      簡稱前案），共同基於傷害、剝奪他人行動自由之犯意聯
      絡，於94年9月26日晚間，經朋友通報得知楊舜禎與女友
      許麗香駕駛車牌號碼0806-NB號自用小客車，準備從雲林
      縣斗六市返回臺中市，陳禾基乃駕駛車牌號碼8J-0293號
      自用小客車，於同日20時30分許，在雲林縣斗六市○○路
      610號前，由陳禾基先超車擋住楊舜禎所駕駛之自用小客
      車，其他車上之男子均下車，再由其中一名不詳姓名之成
      年男子，持磚頭敲打楊舜禎所駕駛前開自用小客車左側車
      門間之樑柱，迫使楊舜禎搖下車窗露出縫隙，陳禾基隨即
      伸手進入車內將中控鎖拉開，並從駕駛座進入車內，陳裕
      興與另二名不詳姓名之成年男子，分別由右前座及後座車
      門進入車內，再由自後座進入車內之某不詳姓名成年男子
      勒住楊舜禎脖子，共同徒手毆打楊舜禎之頭部、胸部、腹
      部，致楊舜禎受有左眼眶、上唇內側、右後背瘀傷、左耳
      後、右胸前、下腹部、左上肢抓傷之傷害；且致許麗香亦
      受有身體傷害（許麗香部分未據其提出傷害告訴）。其間
      陳禾基並駕駛該部自用小客車慢慢向前移動，後來開到附
      近某巷內，停在空地上。陳禾基、陳裕興及上開數名不詳
      姓名之成年男子，又將楊舜禎帶下車，並向楊舜禎恫嚇稱
      ：其若再反抗的話，要把其的腳打斷等語，楊舜禎因此心
      生畏懼，不再反抗。之後再違反楊舜禎之意願，強推楊舜
      禎進入前開車牌號碼8J-0293號自用小客車，而以此非法
      方法剝奪楊舜禎之行動自由，使楊舜禎不能離去。陳禾基
      即駕駛上開車牌號碼8J-0293號自用小客車，陳裕興坐於
      右前座，另由前揭不詳姓名之成年男子二人將楊舜禎左手
      反折坐於後座，一同前往位於臺中市○○路113之5號陳禾
      基所經營之大觀畫廊，途中陳禾基並以電話聯絡甲○○前
      往畫廊。陳禾基等一行人偕同楊舜禎抵達大觀畫廊後，陳
      禾基、陳裕興即對楊舜禎恐嚇稱如不簽和解書及還錢，則
      不讓楊舜禎離去等語，在場並有人揚言：要帶楊舜禎至大
      度山烤其肉，並直接埋在大度山上等語，使楊舜禎心生畏
      懼。
    (三)迨甲○○於9月26日22時至23時間抵達大觀畫廊後，眼見
      楊舜禎左眼眶及右後背等處已有明顯瘀傷，且顯然受制於
      陳禾基、陳裕興及上開數名不詳姓名之成年男子而無法自
      由行動，而已知悉楊舜禎正處於遭陳禾基、陳裕興及上開
      數名不詳姓名之成年男子剝奪行動自由中，竟圖儘速解決
      債務問題，而與陳禾基、陳裕興及上開數名不詳姓名之成
      年男子共同基於剝奪楊舜禎行動自由之犯意聯絡，由甲○
      ○向楊舜禎恫稱：若沒有給伊一個交代，會很慘，不讓其
      離開等語，而楊舜禎恐再遭陳禾基等人施以前述傷害、強
      暴、脅迫等暴力手段，乃心生畏懼，而一再央求甲○○降
      低債務金額，經雙方談判約2至3小時之後，甲○○始同意
      以250萬元達成和解，並要求楊舜禎應立即籌措、支付現
      金50萬元後始要讓其離去，楊舜禎迫於無奈乃當場簽下和
      解書，並承諾以250萬元和解系爭本票債務，陳禾基再要
      求楊舜禎以電話聯絡許麗香及楊舜惠（楊舜禎之弟），約
      定於27日上午9時許，交付現金50萬元，甲○○眼見債權
      應可獲償，遂準備離開現場，楊舜禎見狀亦表達欲離去之
      意思，但在甲○○未表示同意之情形下，陳禾基、陳裕興
      等人即向楊舜禎表示，須待領得50萬元現金後始可離去，
      甲○○為求確實獲償，遂容任陳禾基、陳裕興等人繼續剝
      奪楊舜禎之行動自由，並囑咐陳禾基代為收受該50萬元現
      金後，甲○○即離開現場。甲○○離開後，楊舜禎迫於無
      奈，乃向陳禾基等人表示，欲至雲林縣斗六市尋回其所駕
      駛之車牌號碼0806-NB號自用小客車。迨即將天亮之際，
      陳禾基、陳裕興及另一名不詳姓名之成年男子，帶同楊舜
      禎，開車至雲林縣斗六市，尋找楊舜禎所駕駛之該輛自用
      小客車，尋得後，陳禾基即駕駛該部自用小客車搭載楊舜
      禎，陳裕興和另名不詳姓名之成年男子駕駛陳禾基之自用
      小客車，二部車一同返回臺中，楊舜禎在車上聯絡許麗香
      約在臺中市○○路肯德基速食店停車場內交付現金50萬元
      。嗣於94年9月27日上午9時許，在臺中市○○路肯德基速
      食店停車場內，由許麗香及楊舜惠交付現金50萬元予陳禾
      基、陳裕興之後，渠等始同意楊舜禎自由離去。
二、案經楊舜禎訴由雲林縣警察局斗六分局報告臺灣雲林地方法
    院檢察署檢察官呈請臺灣高等法院檢察署檢察長核轉臺灣臺
    中地方法院檢察署檢察官偵查後，先就甲○○部分以95年度
    偵字第4589號為不起訴處分，嗣因發現新事實，而再予偵查
    起訴。
    理    由
一、程序事項：
  (一)按不起訴處分已確定者，非發現新事實或新證據，不得對於
    同一案件再行起訴，刑事訴訟法第260條第1款定有明文。又
    按該款所謂之新事實新證據，祇須為不起訴處分以前未經發
    現，且足認被告有犯罪嫌疑者為已足，並不以確能證明犯罪
    為必要，既經檢察官就其發現者據以提起公訴，法院即應予
    以受理，為實體上之裁判（最高法院44年台上第467號判例
    要旨供參）。經查，本件被告甲○○所涉上開犯行，雖曾經
    臺灣臺中地方法院檢察署檢察官於95年11月27日以95年度偵
    字第4589號案件為不起訴處分，嗣經確定在案，然本件共犯
    即該偵查案件之共同被告陳裕興經該署檢察官於95年11月27
    日以同一案號提起公訴後，在本院96年度訴字第190號案件
    之96年3月6日審理中始明確供稱：「李先生（按指本件被告
    甲○○）半夜從臺北下來到大觀畫廊，是由甲○○、楊舜禎
    自己協調，我在外面，陳禾基在店裡面泡茶，大門沒有關，
    所以我進進出出」等語，有該次審判筆錄在卷可按，雖單憑
    該供述內容尚無足證明被告甲○○必有被訴之犯行，然業已
    足供證明被告甲○○於抵達大觀畫廊後，尚有與告訴人楊舜
    禎獨處相當時間，且主導和解事宜，是此一新事實，即不無
    形成被告甲○○於抵達大觀畫廊後，或有與在場之共同被告
    陳禾基、陳裕興及上開數名不詳姓名之成年男子有共同基於
    剝奪他人行動自由之犯意聯絡與行為分擔之犯罪嫌疑，即不
    得謂檢察官毋得再行起訴，從而，檢察官對被告甲○○所涉
    上開犯行更為起訴，應為法之所許，本院自得予以審理之，
    合先敘明。
  (二)證據能力之說明：
    按被告以外之人（含共同被告、共犯、被害人、證人等）於
    法官面前所為之陳述（含書面及言詞），因其陳述係在法官
    面前為之，故不問係其他刑事案件之準備程序、審判期日或
    民事事件或其他訴訟程序之陳述，均係在任意陳述之信用性
    已受確定保障之情況下所為，因此該等陳述應得作為證據，
    刑事訴訟法第159條之1第1項之立法理由可資參照，是本件
    被告以外之人於前案即本院96年度訴字第190號、臺灣高等
    法院臺中分院96年度上訴字第2534號等案件審理中，在承審
    法官面前所為之陳述，均應認有證據能力。其次，檢察官職
    司追訴犯罪，就審判程序之訴訟構造言，檢察官係屬與被告
    對立之當事人一方，偵查中對被告以外之人所為之偵查筆錄
    ，或被告以外之人向檢察官所提之書面陳述，性質上均屬傳
    聞證據。在理論上，如未予被告反對詰問、適當辯解之機會
    ，一律准其為證據，似有違當事人進行主義之精神，對被告
    之防禦權亦有所妨礙；然而現階段刑事訴訟法規定檢察官代
    表國家偵查犯罪、實施公訴，必須對於被告之犯罪事實負舉
    證之責，依法其有訊問被告、證人及鑑定人之權，證人、鑑
    定人且須具結，而實務運作時，偵查中檢察官向被告以外之
    人所取得之陳述，原則上均能遵守法律規定，不致違法取供
    ，其可信性極高，為兼顧理論與實務，乃於修正刑事訴訟法
    時，增列第159條之1第2項，明定被告以外之人於偵查中向
    檢察官所為陳述，除顯有不可信之情況外，得為證據（最高
    法院95年度台上字第1044號判決要旨參照）。復按刑事訴訟
    法第159條之1第2項，明定被告以外之人於偵查中向檢察官
    所為陳述，除顯有不可信之情況外，得為證據；所為「不可
    信之情況」，由法院審酌被告以外之人於陳述時之外在環境
    及情況而為判斷；而被告以外之人於偵查時，是否與被告對
    質，與其陳述時之外在環境並無必然之關聯，自不得以偵查
    中未經被告詰問，逕認該陳述無證據能力；至該等陳述與事
    實是否相符，要屬證據證明力之問題，與證據能力之有無，
    不容混淆（最高法院94年度台上字第7132號、95年度台上字
    第1585號等判決要旨參照）。又證人於檢察官偵查中所為之
    陳述，審酌該陳述作成之客觀條件及環境，認其心理狀態健
    全，並無受到脅迫、利誘或詐欺，自非顯有不可信之情形，
    依刑事訴訟法第159條之1第2項之規定，亦得為證據（最高
    法院95年度台上字第934號判決要旨參照）。職是，被告以
    外之人若於偵查中已具結而為證述，除反對該項供述得具有
    證據能力之一方，已釋明「顯有不可信之情況」之理由外，
    不宜以該證人未能於審判中接受他造之反對詰問為由，即遽
    指該證人於偵查中之陳述不具證據能力。經查，證人楊舜禎
    、許麗香於檢察官偵訊時均已具結證述在案，且依據偵查庭
    開庭過程及筆錄記載，可徵渠等於檢察官偵查中為陳述時，
    並無任何遭受外力不當干涉之顯不可信之情況，且證人楊舜
    禎部分，業經本院前案於96年7月26日審理時，當庭命於該
    案均為證人身分之本案被告甲○○及告訴人楊舜禎當庭對質
    ，此有該份審判筆錄附卷可佐（詳前案本院影卷第113頁背
    面至第114頁），是被告甲○○之對質詰問權並非完全未經
    保障與實踐，況被告於本院審理時，始終未曾向本院聲請調
    查上開證人，復未曾爭執渠等於偵訊證述之證據能力，當認
    屬反對詰問權之放棄，綜上所述，即應認為上開證人於偵查
    中之證述，均有證據能力，亦先予敘明。
二、被告之辯解及選任辯護人之辯護要旨：
    訊據被告甲○○對於：伊前與告訴人楊舜禎存有550萬元之
    本票債權糾紛久未獲償，伊乃於94年7月15日委託前案被告
    陳禾基催討該筆債務，嗣於94年9月26日晚間，前案被告陳
    禾基電話通知伊已找到告訴人楊舜禎，伊遂於94年9月26日
    深夜自臺北南下臺中，伊抵達大觀畫廊後，有與告訴人楊舜
    禎商談本件本票債務和解事宜，雙方同意以250萬元達成和
    解，並由證人楊舜禎先於當日籌措現金50萬元等情坦承不諱
    ，然矢口否認有何共同剝奪告訴人楊舜禎行動自由之犯行，
    辯稱：是因為告訴人楊舜禎堅持要看到系爭本票原本，伊方
    從臺北前來臺中，伊抵達大觀畫廊後，並沒有對告訴人楊舜
    禎表示：若沒有給一個交代，會很慘，不讓其離開等語，而
    過程中伊覺得告訴人楊舜禎應該是行動自由，因為包括前案
    被告陳禾基、陳裕興在內，大家都坐著談事情，後來當場達
    成協議，伊同意以250萬元和解，告訴人楊舜禎也同意先還
    伊現金50萬元，剩下的200萬元會按月於每個月底各清償10
    萬元，告訴人楊舜禎迄今已將這250萬元清償完畢，適足以
    證明告訴人楊舜禎同意該次協議的結論云云。選任辯護人則
    為其辯護稱：本件原經檢察官為不起訴處分確定在案，檢察
    官所引前案被告陳裕興於前案一審審理中之供述內容，並未
    明確述及被告有何共同參與妨害告訴人楊舜禎行動自由之情
    節，不能作為被告有共同犯本件妨害自由罪嫌之新證據；若
    鈞院認為起訴合法，然被告經前案被告陳禾基通知前往大觀
    畫廊時，因急於儘速與告訴人楊舜禎達成處理債務之協議，
    故被告亦盡力將債權額往下調，最後並應告訴人楊舜禎要求
    ，最後同意以250萬元解決債務，並接受告訴人楊舜禎當天
    先行給付現金50萬元之處理方式，告訴人楊舜禎眼見債務驟
    減一半，乃當場同意，雙方並簽立協議書，被告於簽具協議
    書時，對於前案被告陳禾基等為何能使告訴人楊舜禎願意在
    大觀畫廊與被告處理債務，不便究明，然為明責任及避免日
    後糾紛，乃在協議書上載明「若有因言語不合而產生肢體拉
    扯同在和（本院按協議書上誤載為『合』）解之列」等文字
    ，被告離去現場時，只交代告訴人楊舜禎將現金50萬元交給
    前案被告陳禾基收受即可，並不知告訴人楊舜禎會繼續與前
    案被告陳禾基等人一起等待家屬籌錢前來，被告疏未察覺告
    訴人楊舜禎有遭剝奪行動自由之情形，又因告訴人楊舜禎長
    期積欠鉅額債務，被告在期待協議解決之迫切心理及萬般無
    奈之心情下，只顧削價求償，未能注意告訴人楊舜禎所處環
    境與氣氛對其自由之約束，致誤蹈法網，其尚無惡性，且情
    節亦屬輕微，若鈞院認其有罪，亦請從輕量刑，並依法減刑
    ，且給予緩刑之宣告，以啟自新等語。
三、得心證之理由：
  (一)首先，上開「犯罪事實欄一、(一)」所載告訴人楊舜禎與被告
    甲○○間之本票債權糾紛，為告訴人楊舜禎自92年間起迄今
    始終堅決主張該本票債權並不存在，雙方更因此而纏訟多年
    ，然告訴人楊舜禎前所提起之確認本票債權不存在之民事訴
    訟事件仍遭駁回確定等事實，除經告訴人楊舜禎於前案偵查
    、審理中始終供述在卷外，並有本院臺中簡易庭92年度中簡
    字第2618號、本院93年度簡上字第84號確認本票債權不存在
    事件之民事判決（該案嗣經最高法院以93年度臺簡上字第29
    號民事裁定駁回上訴確定在案）在卷可稽；而被告甲○○確
    於94年7月15日委託前案被告陳禾基向告訴人楊舜禎催討該
    筆本票債權，非惟被告甲○○、前案被告陳禾基、陳裕興均
    始終供承無訛，且有被告甲○○所出具之委託協議書一份在
    卷可稽，均合先敘明。
  (二)其次，上開「犯罪事實欄一、(二)(三)」所載告訴人楊舜禎遭傷
    害及妨害自由等事實，業據證人楊舜禎於前案偵查中其本院
    96年7月26日審理時具結證稱：案發前幾天先有一位新學友
    眼鏡的老闆鄭如良，約伊去他朋友的眼鏡店，要向伊批發買
    貨，遂約伊下午3、4時到該友人位於斗六市的眼鏡店，那天
    伊先和同事借了車牌號碼0806-NB號自用小客車，伊先開車
    到臺南家裡去搬東西，再往北走到斗六市拜訪鄭如良，結束
    後，伊從該處出來就往第二高速公路要返回臺中，其開車遇
    到一個紅燈停下來後，但要起步時，伊的前、後、右邊各停
    靠一台車，全部共有幾台車，伊不清楚，綠燈後其無法駛離
    ，後來他們的車子就有四、五個人下車，有人先敲伊之車窗
    ，伊沒有開，其中有一人就拿磚頭打伊車子的樑柱，後來伊
    將車窗搖下一點點，問他們什麼事情，陳禾基就伸手進來直
    接將中控鎖拉開，把車門打開，陳禾基就從駕駛座，陳裕興
    從許麗香所坐的副駕駛座那邊進來，後座的左右方也都有人
    進來，後面的人就將伊的脖子勒住，要將伊往後拖，伊的身
    體伸直，進入車內的四人都動手打伊，許麗香叫他們不要打
    ，伊就將許麗香往車門外推，叫她去報警，後來陳禾基就慢
    慢將車子開走，後來開到一個巷子內，車子停在一個空地上
    ，將伊拖下車，說如果伊再反抗的話，要把伊的腳打斷，後
    來又將伊拖上到另一部車上，那部車由陳禾基開車，陳裕興
    坐在右邊，當時伊的眼鏡已經被打到不見了，伊坐在後座，
    被兩名不知姓名的人把伊左手往後折，後來就上高速公路，
    然後就到了一個像是工廠的地方，就有另一個很胖的人說伊
    得罪他大哥，押的過程中，陳禾基有打電話給甲○○，說他
    已經找到伊了，叫甲○○下來臺中，在該工廠一陣子後，就
    又開車到臺中市○○路上一個畫廊，這時就沒有折伊的手，
    就在中清路的畫廊等甲○○來，晚上很晚時，甲○○到達，
    就說伊如果沒有給他一個交代，伊會很慘，伊就跟甲○○說
    ，伊沒有拿到550萬元，如果是伊的本票，可以去法院裁定
    ，但甲○○就說他不管那麼多，叫伊一定要給他一個交代，
    然後在那邊很久，一直要伊給他一個交代，伊就一直跟甲○
    ○說伊不是真的欠你550萬元，伊一直求他，因伊第二天有
    一個義大利廠商要來，所以甲○○才同意叫伊先付50萬元才
    要放其走，再簽和解書，和解書上面總共要付250萬元，伊
    就打電話給許麗香叫她他趕快籌50萬元來放人，並說伊已經
    簽完和解書了要先走，但陳禾基他們就說不行，一定要先拿
    到50萬元，否則不好交代，當時甲○○簽完和解書就先離開
    了，但因為陳禾基他們說要先拿50萬元，所以伊就一直在那
    邊等；早上約9點多，楊舜惠和許麗香就到肯德基停車場，
    楊舜惠將50萬元交給陳禾基，他們就放伊走了；在畫廊那段
    時間，有一個人在一樓看著伊，陳禾基、陳裕興還說要烤伊
    的肉，當時其心裡感覺很害怕；甲○○一進入畫廊，就說今
    日一定要解決，不然不讓伊離開，後來伊簽完和解書後，伊
    有提到伊也要走，甲○○就先離開，沒有提到要讓伊離開，
    甲○○停留在畫廊之期間約有2、3個小時等語綦詳。查告訴
    人楊舜禎於前案偵查及審理時之上開證詞，核與其於警詢所
    陳述之內容均屬一致，並無矛盾齟齬之處（按本院並未將告
    訴人楊舜禎警詢之陳述列為本案認定被告犯罪之積極證據，
    僅作為檢驗告訴人楊舜禎於偵訊及法院審理時證述內容之憑
    信性之用，是告訴人楊舜禎警詢之陳述尚與傳聞法則無涉）
    ，亦與其經釋放後至中國醫藥大學附設醫院驗傷之診斷證明
    書所載傷勢相符，是堪認告訴人楊舜禎確實就上述情節身歷
    其境，否則斷無法就受害之經過始終指訴如一；再者，稽諸
    卷附由告訴人楊舜禎與被告甲○○所簽立之和解書，其第2
    頁第4行明文記載：「於94年9月26日處理其債務過程當中，
    雙方若有因言語不合，而產生肢體拉扯，雙方願在此依立據
    書面和解」等文字，倘非案發當天告訴人楊舜禎於其行動自
    由遭到限制的過程中，確有與前案被告陳禾基、陳裕興等人
    發生肢體拉扯之衝突，並因而致告訴人楊舜禎受有左眼眶、
    上唇內側、右後背瘀傷、左耳後、右胸前、下腹部、左上肢
    抓傷等傷害，被告甲○○斷無在該和解書中，畫蛇添足地加
    註上開贅語，而致使日後若告訴人楊舜禎爭執和解成立當時
    並非基於自由意志甚或提起刑事告訴時，反致使被告甲○○
    己身陷於訴訟上較為不利之地位之道理；基此，告訴人楊舜
    禎之證詞核與上開書證相符，足可採信。又證人許麗香於前
    案偵查及本院96年7月26日審理時亦對於上開「犯罪事實欄
    一、(二)」所載告訴人楊舜禎遭前案被告陳禾基等人傷害及剝
    奪行動自由、上開「犯罪事實欄一、(三)」所載94年9月26日
    深夜至27日凌晨間告訴人楊舜禎撥打電話要求籌款50萬元以
    及27日早上9時交付50萬元後告訴人楊舜禎始獲釋等情節具
    結證述明確，而證人許麗香之證述內容，核與其警詢時所陳
    述之內容大致相同（按本院並未將證人許麗香警詢之陳述列
    為本案認定被告犯罪之積極證據，僅作為檢驗證人許麗香於
    偵訊及法院審理時證述內容之憑信性之用，是證人許麗香警
    詢之陳述尚與傳聞法則無涉），並無相悖之處，亦與告訴人
    楊舜禎之證詞相符，且證人許麗香與被告甲○○、前案被告
    陳禾基、陳裕興等人並無仇恨怨隙，自無設詞誣陷之必要，
    故證人許麗香證詞亦堪採信，更可佐證告訴人楊舜禎之上開
    證言與事實吻合。
  (三)再查，告訴人楊舜禎自92年間起迄今，始終堅決主張該本票
    債權並不存在，雙方更因此而纏訟多年，業如前述，從而茍
    非被告等人以剝奪行動自由之方式逼使告訴人楊舜禎就範，
    告訴人楊舜禎斷無任意將其向友人即案外人陳泓璋所借用欲
    搭載證人許麗香返回臺中市之自用小客車隨意棄置於斗六市
    ，並讓證人許麗香一人先行離去，自己單獨搭乘前案被告陳
    禾基所駕駛自用小客車前往上開畫廊，進而與被告甲○○簽
    立和解書，應允以250萬元鉅額清償債務，並連夜聯絡證人
    許麗香、案外人楊舜惠，於翌日上午提領現金50萬元交付予
    前案被告陳禾基之道理。且查，前案被告陳禾基於本院前案
    準備程序及審理時，曾供稱：案發當日偕同楊舜禎約於晚上
    9時許抵達大觀畫廊，之後甲○○於當晚10時或11時許趕至
    畫廊，甲○○及楊舜禎兩人就自行協調，談了很久，約1個
    半小時至2個小時，協調的內容他們自己寫的，伊並不清楚
    ，後來好像甲○○要求楊舜禎要付現金，楊舜禎有開一張收
    據，說第二天上午會拿50萬元給甲○○，因甲○○急著要回
    臺北，所以將收據交給伊，請伊代為領取等情在卷；前案被
    告陳裕興於本院前案準備程序及審理時，則曾供稱：伊與楊
    舜禎及陳禾基回到大觀畫廊，楊舜禎說他沒有欠甲○○錢，
    但有本票在那邊，伊就說處理本票問題，等甲○○到時，你
    們自己談，後來甲○○自臺北南下至大觀畫廊，即由楊舜禎
    與甲○○自己協調，伊在外面，陳禾基在裡面泡茶，大門沒
    有關，伊進進出出，看他們談的如何等語在案；而被告甲○
    ○對於前案被告陳禾基、陳裕興上開供述內容並不爭執，且
    於本院前案於96年5月3日審理時，曾以證人身分證稱：楊舜
    禎與伊洽談債務處理的這1、2個小時內，楊舜禎有說是否可
    以去別的地方談，伊表示就在該畫廊談就好，伊當時只有跟
    楊舜禎說，如果今天沒有一個結果，伊就會和他在那邊耗，
    一定要有個結果等語在卷；另告訴人楊舜禎於本院前案審理
    中，亦已具結證述：甲○○一進入畫廊，就說今日一定要解
    決，不然不讓伊離開，後來伊簽完和解書後，伊有提到伊也
    要走，甲○○就先離開，沒有提到要讓伊離開，甲○○停留
    在畫廊之期間約有2至3小時等語明確；再者，告訴人楊舜禎
    獲釋後至中國醫藥學院附設醫院驗傷之結果顯示：告訴人楊
    舜禎確實受有左眼眶瘀傷、上唇內側瘀傷、左耳後抓傷、右
    胸前抓傷、下腹部抓傷、左上肢抓傷、右後背瘀傷等傷害，
    此有診斷證明書影本附於前案卷內足稽（詳雲林縣警察局斗
    六分局刑案偵查卷所附），而依斗六分局斗六派出所於案發
    後所拍攝之告訴人刑案資料照片8幀（詳上開警卷），亦顯
    示其左眼眶及右後背確有範圍甚大而一望即見之瘀傷；從而
    ，依據上開供述證據、書證及物證所示情節，可徵被告甲○
    ○抵達大觀畫廊時，告訴人楊舜禎至少於左眼眶及右後背已
    有明顯之瘀傷，且前案被告陳禾基、陳裕興及其餘數名不詳
    成年男子亦在告訴人楊舜禎周圍或該大觀畫廊門口附近徘徊
    、監視告訴人楊舜禎，此為到場後之被告甲○○所不能諉為
    不知之事實，而被告甲○○到場後，確實亦先明確表示債務
    解決後才能離去等語，旋即由被告甲○○直接與告訴人楊舜
    禎就本件本票債務之解決方案進行談判，談判時間約達2至3
    小時之久，且其間告訴人楊舜禎要求離開現場，前往其他處
    所談判，但遭被告甲○○拒絕等情，至為明確，凡此均足見
    被告甲○○與前案被告陳禾基、陳裕興之目的一致，亦即非
    要告訴人楊舜禎給予承諾，簽署和解書，並給予部分金額不
    可，否則不願善了，是堪信被告甲○○確有先以：若告訴人
    楊舜禎沒有給伊一個交代，會很慘，不讓告訴人離開等語恫
    嚇告訴人楊舜禎，使告訴人楊舜禎恐再遭前案被告陳禾基等
    人施以前述傷害、強暴及脅迫等暴力手段，乃心生畏懼，遂
    違背其自由意志而區從與被告甲○○談判，並進而簽署和解
    書及應允即刻交付50萬元現金等，其後雖被告甲○○先行離
    去，但於離去前非旦未應允告訴人楊舜禎離開現場之要求，
    尚且囑咐前案被告陳禾基代為受取50萬元之現金，被告甲○
    ○顯有容任前案被告陳禾基、陳裕興繼續以剝奪行動自由之
    方法，迫使告訴人楊舜禎能於當日清償部分款項，故被告甲
    ○○與前案被告陳禾基、陳裕興等人確有剝奪告訴人楊舜禎
    行動自由之犯意聯絡，甚為明確，至堪認定。
  (四)綜上所述，本案事證已臻明確，被告之辯解顯係事後卸責之
    詞，不足採信，其共同剝奪告訴人楊舜禎行動自由之犯行洵
    堪認定，應予依法論科。
四、新舊法比較之說明：
  (一)被告甲○○行為後，刑法業於94年1月7日修正，於同年2月2
    日公布，於95年7月1日施行。按行為後法律有變更者，適用
    行為時之法律，但行為後之法律有利於行為人者，適用最有
    利於行為人之法律，修正後即現行刑法第2條第1項訂有明文
    。又按比較新舊法，應就罪刑有關之共犯、未遂犯、想像競
    合犯、牽連犯、連續犯、結合犯，以及累犯加重、自首減輕
    暨其他法定加減原因（如身分加減）與加減例等一切情形，
    綜其全部罪刑之結果而為比較，此有最高法院95年5月23日
    95年第8次刑庭會議決議第一、（四）則可資參照。
  (二)刑法第28條共同正犯之範圍，已於本次修法時限縮於共同實
    行犯罪行為者始成立共同正犯，排除陰謀犯、預備犯共同正
    犯，新舊法就共同正犯之範圍，既因此而有變動，自均屬行
    為後法律有變更，而非僅屬文字修正，應有新舊法比較適用
    之問題（最高法院96年度台上字第96台上6651號判決要旨供
    參）。經比較修正前、後刑法第28條之規定，修正後之規定
    並無較有利於被告之情形，本件自應適用被告行為時即修正
    前關於共同正犯之法律規定。
  (三)刑法第302條剝奪行動自由罪，其罰金刑之法定刑原為得科
    銀元300元以下罰金，因罰金罰鍰提高標準條例第1條前段規
    定，提高為十倍，為得科銀元3,000元以下罰金。而依修正
    後刑法施行法第1條之1規定：「（第1項）中華民國94年1月
    7日刑法修正施行後，刑法分則編所定罰金之貨幣單位為新
    臺幣。（第2項）94年1月7日刑法修正時，刑法分則編未修
    正之條文定有罰金者，自94年1月7日刑法修正施行後，就其
    所定數額提高為三十倍。但72年6月26日至94年1月7日新增
    或修正之條文，就其所定數額提高為三倍」，及刑法第33條
    第5款修正為：「主刑之種類如下：五、罰金：新臺幣1,000
    元以上，以百元計算之」等規定觀之，依修正後之法律，刑
    法第302條剝奪行動自由罪所得科處之罰金刑最高額為新臺
    幣9,000元、最低額為新臺幣1,000元，然依被告行為時即修
    正前刑法第33條第5款規定之罰金最低額為銀元1元，並提高
    十倍計算，前開罰金刑，最高額為銀元10,000元，最低額為
    銀元10元，若乘以三倍而換算為新臺幣，最高額雖與新法同
    為新臺幣9,000元、30,000元，然最低額僅為新臺幣30元。
    因此，比較上述修正前、後之刑罰法律，修正後之規定並無
    較有利於被告之情形，本件自應適用被告行為時即修正前關
    於科處罰金刑之法律規定。
  (四)至於刑法第41條第1項關於易科罰金之規定，按涉及法院裁
    量權行使者，需於裁量權行使時，方有比較適用之問題，如
    易科罰金、易服勞役、緩刑、保安處分之宣告。故就一般綜
    合罪刑之結果而為比較，以決定罪刑之適用時，不需就易科
    罰金等列為比較，必迨已決定為緩刑、保安處分之宣告，或
    所處之刑得易科罰金或易服勞役時，始就各該緩刑、易科罰
    金等部分決定其適用標準。本件被告犯罪時之刑法第41條第
    1項係規定「犯最重本刑為5年以下有期徒刑以下之刑之罪，
    而受6月以下有期徒刑或拘役之宣告，因身體、教育、職業
    、家庭之關係或其他正當由，執行顯有困難者，得以1元以
    上3 元以下（按：業經修正前罰金鍰提高標準條例第2條提
    高100 倍）折算一日，易科罰金。但確因不執行所宣告之刑
    ，難收矯正之效或難以維持法秩序者，不在此限。」；修正
    後刑法第41條第1項則修正為「犯最重本刑為5年以下有期徒
    刑以下之刑之罪，而受6個月以下有期徒刑或拘役之宣告者
    ，得以新臺幣1,000元、2,000元或3,000元折算一日，易科
    罰金。但確因不執行所宣告之刑，難收矯正之效，或難以維
    持法秩序者，不在此限。」，上開法律既有變更，經比較行
    為時法及裁判時法後，修正後之規定並無較有利於被告之情
    形，是本件應依被告行為時即修正前刑法第41條第1項前段
    規定及罰金罰鍰提高標準條例第2條，就對被告所處有期徒
    刑諭知易科罰金之折算標準，且無庸與前開之新舊刑法規定
    為綜合之比較。
五、論罪科刑部分：
    核被告甲○○所為（按指上開「犯罪事實欄一、(三)」所載部
    分），係犯刑法第302條第1項之剝奪行動自由罪。被告甲○
    ○於剝奪告訴人楊舜禎行動自由行為繼續中，雖曾對告訴人
    楊舜禎出言恫稱：若沒有給伊一個交代，會很慘，不讓其離
    開等語，而致告訴人楊舜禎因已遭前案被告陳禾基等人以前
    述傷害、強暴、脅迫等方式剝奪其行動自由，因而致告訴人
    楊舜禎心生畏懼，然應認被告所為之恐嚇行為係包含於剝奪
    告訴人楊舜禎行動自由之同一意念之中，縱所為合於刑法第
    305條之恐嚇危害安全之情形，仍應視為剝奪行動自由之部
    分行為，不另論以刑法第305條之恐嚇危害安全罪（最高法
    院74年台上字第3404號判例要旨供參）。又刑法第302條第1
    項及第304條第1項之罪，其所保護之法益均為被害人之自由
    ，而私行拘禁，即不外以強暴、脅迫為手段，其罪質本屬相
    同，惟第302條第1項之法定刑，既較第304條第1項為重，則
    以私行拘禁之方法妨害人自由，縱其目的在於使人行無義務
    之事，或妨害人行使權利，仍應逕依第302條第1項論罪，並
    無適用第304條第1項之餘地（最高法院29年上字第3757號判
    例要旨參照）。本件被告欲藉由強暴、脅迫之手段剝奪告訴
    人楊舜禎之行動自由，進而迫使告訴人楊舜禎清償債務，是
    被告於剝奪告訴人楊舜禎行動自由過程中，雖脅迫告訴人楊
    舜禎書立和解書並交付現金50萬元，而使告訴人楊舜禎行無
    義務之事，惟揆諸上開判例要旨，並不另論以刑法第304條
    第1項之強制罪。被告甲○○與前案被告陳禾基、陳裕興及
    數名真實姓名、年籍均不詳之成年男子，就上開「犯罪事實
    欄一、(三)」所載妨害自由犯行部分，有犯意聯絡與行為分擔
    ，應依修正前刑法第28條之規定，以共同正犯論處。爰審酌
    被告甲○○因告訴人楊舜禎積欠高額債務久未清償，為圖債
    務獲償，而與前案被告陳禾基、陳裕興及其餘不詳成年男子
    共同為本件犯行之犯罪動機、目的，又本件雖無證據證明被
    告甲○○參與上開「犯罪事實欄一、(二)」所載傷害及妨害自
    由等犯行部分（詳下述），是其惡性尚未若前案被告陳禾基
    、陳裕興為惡重，然就其所參與「犯罪事實欄一、(三)」所載
    妨害自由部分，其共同剝奪告訴人行動自由之時間非短，又
    被告甲○○始終否認犯行之犯後態度，迄未賠償告訴人楊舜
    禎因本件犯罪所受之損害，暨其無犯罪前科之素行、智識程
    度及生活狀況，及公訴檢察官請求從重量刑之意見等一切情
    狀，量處如主文所示之刑。又被告上開犯罪行為係在96年4
    月24日以前，所犯為刑法第302條第1項之剝奪他人行動自由
    罪，合於減刑之條件，應依中華民國九十六年罪犯減刑條例
    第2條第1項第3款之規定，減其刑期二分之一，並諭知易科
    罰金之折算標準。
六、不另為無罪諭知之說明：
    公訴人雖認被告甲○○就上開「犯罪事實欄一、(二)」所載犯
    行，亦與前案被告陳禾基、陳裕興及其餘不詳成年男子數名
    亦有犯意聯絡，然本院審酌全案供述證據、書證及物證，尚
    難認有何證據證明被告甲○○於本案發生前，已有就以該等
    傷害、恐嚇危安及強暴、脅迫等方式，剝奪告訴人楊舜禎行
    動自由，藉以達到債務獲償目的之犯意聯絡，亦無從獲致被
    告甲○○經前案被告陳禾基通知而抵達大觀畫廊之前，即已
    知悉並容許前案被告陳禾基、陳裕興等人以前述傷害、恐嚇
    危安及強暴、脅迫等方式，剝奪告訴人楊舜禎之行動自由，
    是被告甲○○此部分被訴傷害及妨害自由等犯行，即屬不能
    證明，惟公訴意旨認此部分，與前開經判決有罪之剝奪他人
    行動自由罪部分，具有裁判上一罪關係（按被訴於「犯罪事
    實欄一、(二)」之剝奪他人行動自由罪部分為接續犯，傷害罪
    部分則為刑法修正前之牽連犯），依審判不可分原則，爰不
    另為無罪之諭知。
七、據上論斷，應依刑事訴訟法第299條第1項前段，刑法第2條
    第1項前段、第28條（修正前）、第302條第1項、第41條第1
    項前段（修正前），刑法施行法第1條之1第1項、第2項前段
    ，罰金罰鍰提高標準條例第2條（修正前），現行法規所定
    貨幣單位折算新臺幣條例第2條，中華民國九十六年罪犯減
    刑條例第2條第1項第3款、第7條、第9條，判決如主文。
中    華    民    國    97    年    12    月    19    日
                  刑事第十二庭  審判長法  官  莊深淵
                                      法  官  劉邦繡
                                      法  官  廖慧如
以上正本證明與原本無異
如不服本判決，應於收受送達後10日內向本院提出上訴書狀（應
敘述具體理由並附繕本）。
上訴書狀如未敘述理由，應於上訴期間屆滿後20日內補提理由書
於本院。
                                      書記官  張宏清
中    華    民    國    97    年    12    月    19    日
附錄本案論罪科刑法條全文：
中華民國刑法第302條
私行拘禁或以其他非法方法，剝奪人之行動自由者，處5年以下
有期徒刑、拘役或3百元以下罰金。
因而致人於死者，處無期徒刑或7年以上有期徒刑，致重傷者，
處3年以上10年以下有期徒刑。
第1項之未遂犯罰之。


司法院資訊處製作；財團法人民間司法改革基金會備份。
